【裁判字號】    97,上,192
【裁判日期】    980204
【裁判案由】    損害賠償
【裁判全文】
臺灣高等法院臺中分院民事判決           97年度上字第192號
上  訴  人    甲○○
訴訟代理人    洪錫爵  律師
              曾錦源  律師
被  上訴人    乙○○
訴訟代理人    莊淑君  律師
複  代理人    李慶松  律師
上列當事人間請求損害賠償事件，上訴人對於中華民國97年4月
30日臺灣彰化地方法院97年度訴字第201號第一審判決提起上訴
，並為訴之追加，本院於98年1月14日言詞辯論終結，判決如下
：
    主      文
上訴及追加之訴均駁回。
第二審上訴及追加之訴訴訟費用均由上訴人負擔。
    事實及理由
壹、程序方面：
  按在第二審為訴之變更或追加，非經他造同意，不得為之，但
  請求之基礎事實同一者，不在此限，民事訴訟法第446條第1項
  、第255條第1項第3款定有明文。是變更、追加之訴，若僅請
  求之基礎事實同一者，並無須得他造之同意。又所謂請求之基
  礎事實同一，係指變更或追加之訴與原訴之主要爭點有其共同
  性，各請求利益之主張在社會生活上可認為同一或關連，而就
  原請求之訴訟及證據資料，於審理繼續進行在相當程度範圍內
  具有同一性或一體性，得期待於後請求之審理予以利用，俾先
  後兩請求在同一程序得加以解決，避免重複審理，進而為統一
  解決紛爭者，即屬之（參照最高法院90年度台抗字第2號裁判
  要旨）。經查，上訴人原依民法第92條規定起訴聲明請求「確
  認被上訴人對上訴人新台幣（下同）3,600,000元之精神慰撫
  金（損害賠償）請求權不存在」。嗣於民國（下同）97年5月2
  7日聲明上訴狀追加依民法第72條規定聲明請求「確認被上訴
  人對上訴人3,600,000元之精神慰撫金（損害賠償）請求權不
  存在」，而併列為先位之訴：又追加依民法第74條規定聲明請
  求「確認被上訴人對上訴人3,600,000元之損害賠償，其中超
  過600,000元部分之請求權不存在」，列為備位請求。其請求
  之基礎事實同屬因上訴人與訴外人丁○○2人通姦行為所造成
  之侵權行為之損失，二者主要爭點有其共同性，各請求利益之
  主張在社會生活上可認為相關連，而就原請求之訴訟及證據資
  料，於審理繼續進行在相當程度範圍內具有一體性，得期待於
  後請求之審理予以利用，俾先後兩請求在同一程序得加以解決
  ，避免重複審理，進而為統一解決紛爭，揆諸前開說明，核屬
  基於同一基礎事實，上訴人所為訴訟標的之訴之追加，被上訴
  人雖不同意，應予准許。況備位聲明請求「確認被上訴人對上
  訴人3,600,000元之損害賠償，其中超過600,000元部分之請求
  權不存在」，係民事訴訟法第446條第1項、第255條第1項第2
  款減縮應受判決事項之聲明，被上訴人雖不同意，亦應准許。
貳、實體方面：
一、上訴人（即原告）方面：
  (一)、上訴之聲明：
  甲、先位聲明：
    1.原判決廢棄。
    2.上開廢棄部份，確認被上訴人對上訴人3,600,000元之損
      害賠償請求權不存在。
    3.第一審、第二審上訴及追加之訴訴訟費用由被上訴人負擔
      。
  乙、備位聲明：
    1.原判決廢棄。
    2.上開廢棄部份，確認被上訴人對上訴人3,600,000元之損
      害賠償，其中超過600,000元部分之請求權不存在。
    3.第一審、第二審上訴及追加之訴訴訟費用由被上訴人負擔
      。
  (二)、陳述：
    1.被上訴人執有上訴人所簽發如原判決即本院判決附表所示
      之票號分別為TH0000000、TH0000000、TH0000000、TH000
      0000，發票日與到期日均為96年8月12日、金額各900,000
      元之4張本票（下稱系爭4張本票），共3,600,000元，乃
      由於上訴人於96年8月12日下午1時許，與訴外人丁○○在
      上訴人位於嘉義市○○路469號7樓公寓居處睡覺時，突遭
      被上訴人夥同徵信社人訴即外人丙○○等人侵入抓姦拍照
      錄影，上訴人不得已簽字離婚，被上訴人並要求上訴人簽
      下面額5百萬元本票做為精神賠償為上訴人所拒，揚言會
      將上訴人告到身敗名裂旋即離去，上訴人擔心如該事東窗
      事發恐名譽掃地且招致家人煩腦，內心煎熬不已，乃於當
      日晚上9時許，主動去電被上訴人約在台中市○○路「風
      尚人文咖啡館」見面，被上訴人夥同丙○○前往，上訴人
      恐夜長夢多衍生無法處理之後果，而簽發系爭4張本票面
      額共3,600,000元做為精神賠償，惟此係因上訴人遭受被
      上訴人之詐欺與脅迫，即系爭4張本票面額共3,600,000元
      之原因關係債權不存在，爰依民法第92條規定聲明請求「
      確認被上訴人對上訴人3,600,000元之精神慰撫金（損害
      賠償）請求權不存在」。原審判決駁回上訴人之訴，而為
      上訴人敗訴之判決，即有未洽。上訴人提起上訴，並為訴
      之追加，而上訴及追加之訴聲明如上所示。
    2.於本院補稱：
      (1)民法92條詐欺與脅迫部分：
        本件最令上訴人無法理解與釋懷者，乃被上訴人抓姦
          為何不會同警方為之，而找可能引起爭議之人幫忙？
          又被上訴人以上訴人通姦為名向上訴人要得之3,600,
          000元之精神損害賠償金，嗣後發覺原來該款係被上
          訴人於抓姦前事先就與訴外人丙○○「喬」好，約定
          作為丙○○幫其抓姦之「酬庸」，以上事實有兩造通
          話錄音譯文（見原審卷44至51頁）、債權轉讓書、存
          證信函（見原審卷54至56頁）等可證。上開事實，被
          上訴人未主動告知上訴人，甚於96年8月12日於離開
          嘉義宿舍前，對上訴人表示給予上訴人3日時間來解
          決賠償事宜，並將抓姦光諜亦一併帶走。上訴人到當
          晚9時許，於台中文心路上之風尚人文咖啡館，立下
          系爭協議書與簽發4紙各金額900,000元之系爭本票予
          被上訴人時仍不知此情，直至97年1月間，丙○○寄
          來存證信函告知始知上情。
        再查被上訴人答應給予丙○○抓姦完成之酬庸，於抓
          姦前即與丙○○約定，係茍因抓姦成立，則將能向其
          取得之精神損害賠償金請求權讓與之，作為履行上開
          酬庸之給付。核其等此舉亦有企圖假債權讓與之名，
          其目的在於規避民法第195條之規定，為一脫法行為
          。
        按實務上以當事人從事脫法行為，乃企圖發生一定經
          濟上目的，具有法律行為上之效果意思，以違反民法
          第71條之規定，無效，最高法院67年台上字第3208號
          判決、60年台再字第75號判決可資參照。又按民事法
          上所謂詐欺云者，係謂欲相對人陷於錯誤，故意示以
          不實之事，令其因錯誤而為意思之表示，最高法院18
          年上字第371號判例要旨可資參照。
        查兩造於處理通姦精神髓害賠償事宜時，被上訴人刻
          意隱瞞給付丙○○辦事之酬庸，係以所能向上訴人取
          得之精神損害賠償金之方式來給付；又故意由丙○○
          藉其名義來與上訴人處理該賠償事宜，使上訴人陷於
          錯誤，簽寫系爭協議書與合計3,600,000元之系爭本
          票交被上訴人收執。揆諸上開判決意旨，其等取得之
          3,600,000元之債權，係對上訴人故意示已不實之事
          ，使陷於錯誤而為，應屬民法上所謂之詐欺，上訴人
          自得對之主張撤銷。另其等之事後再藉由債權轉讓方
          式規避法律禁止之規定，已履行其等事先之約定上開
          行為，亦應屬無效，而不得對上訴人行使該權利。
      (2)民法74條部分：
        按法律行為，係乘他人之急迫、輕率或無經驗，使其
          為財產上之給付或為給付之約定，依當時情形顯失公
          平者，法院得因利害關係人之聲請，撤銷其法律行為
          或減輕其給付，民法第74條第1項定有明文。又民法
          第74條所稱輕率，係指行為人對於其行為之結果，因
          不注意或未熟慮，不知其對於自己之意義而言。出賣
          人不知買賣標的之價值關係，而率與買受人訂立契約
          ，亦在輕率之列。最高法院79年台上字第1394號民事
          判決可資參照。
        查本件被上訴人於96年08月16日夥同抓姦之丙○○等
          三人，當時上訴人均與之不認識，再其等係以闖空門
          方式進入上訴人位於嘉義宿舍，又對上訴人等強制拍
          攝裸照，離開宿舍前，一開價就是5百萬元要上訴人
          來賠償，因數目實在太大，非上訴人能力做得到，故
          當時無法答應。惟其等臨走前，卻以要脅之口吻對上
          訴人稱限上訴人於3日內解決，否則要上訴人看著辦
          ，同時將上開光碟一併帶走不還。迫不得已乃於當晚
          9時許主動連絡被上訴人，雙方約在台中文心路上之
          風尚人文咖啡館解決，被上訴人最後同意以3,600,00
          0元賠償伊。
        再被上訴人等於離開上址前，即已對丁○○要得780,
          000元之精神損害賠償金。按數人共同為侵權行為加
          損害於他人，各有賠償其損害全部之責任。最高法院
          19年上字第1202號判例可資參照。依上開判例意旨，
          被上訴人對丁○○取得上開賠償金後，嚴格來說，被
          上訴人理應不得再對上訴人來請求為是。然姑不論及
          此，即便被上訴人要再向上訴人來請求賠償者，上開
          金額亦應包括算在整個損害賠償範圍內，亦即上訴人
          應將該金額扣除後，而被上訴人仍有損害未填補者，
          被上訴人僅得就該部分來請求。
        復且，被上訴人嗣將取得之3,600,000元，依其前與
          予丙○○約定取得之款係作為「酬庸」之用，全部轉
          讓丙○○。
        綜上，本件上訴人僅因通姦而被上訴人要求上訴人賠
          償伊精神損害3,600,000元，與時下一般通姦案件之
          善後處理，賠償金額大抵在600,000元上下來作比較
          ，實在高出甚多。則被上訴人取得該賠償，亦係趁上
          訴人急迫（因被上訴人限案發後3日內解決、將裸照
          光碟帶走、上訴人亦不知丙○○等人之身份）、輕率
          或無經驗（不知當時通姦事後處理約600,000元左右
          之行情、又被上訴人一開價就是要上訴人賠5,000,00
          0元）。又上訴人為3,600,000元之給付，依當時情形
          亦顯失公平（在上訴人簽下協議書與系爭3,600,000
          元本票前，被上訴人已自丁○○取得780,000元之精
          神損害金；而該3,600,000元係被上訴人於事前答應
          全部給予丙○○之辦事「酬庸」，由此亦證本件上訴
          人之通姦行為並未使被上訴人之精神受到傷害）。職
          是，上訴人依上開規定請求確認超過600,000元之損
          害賠償金不存在（即減輕為600,000元），於法應無
          不合。
      (3)民法第72條部分：
        按非財產上之損害賠償請求權因與被害人之人攸關，具
        有專屬性，非被害人本人無從體會精神上或肉體上的痛
        苦，其債權即不適合讓與或繼承，民法第195條第2項規
        定參照。再按訴訟權係人民在司法上之受益權，旨在確
        保人民有依法定程序提起訴訟及受公平審判之權益，不
        容他人從中牟取利益。故對涉訟之人，提供證據資料或
        允諾負擔費用，而與之約定應於勝訴後給予訟爭標的物
        之一部分或其價額之若干比例，即與公序良俗有違，依
        民法第72條規定，應屬無效，最高法院95年台上字第29
        28號判決可資參照。核本件上訴人在外拈花惹草為被上
        訴人查獲，使被上訴人因而受有精神上之損害者，要上
        訴人賠償亦是理所當然。惟本件令人不解者，乃被上訴
        人為儘速達成與上訴人離婚、取得小孩監護權、扶養費
        等利益，竟將專屬於其個人所能獨享得向上訴人索取之
        慰撫金，竟於事先與丙○○達成協議，將此部分金額歸
        丙○○所有以為酬庸，由此顯示本件被上訴人於精神上
        並未受有任何損害，既無損害而要之數額竟亦高達4,38
        0,000元（上訴人誤載為4,480,000元）。又該酬庸之取
        得，被上訴人與丙○○幾乎係以「坑」「騙」「拐」與
        不管上訴人死活之方式為之。揆諸上開判決意旨，舉輕
        明重，則其等之上開約定，自有違反社會上一般利益及
        國民道德觀念，且有背於公共秩序及善良風俗，依民法
        第72條規定應屬無效。
      (4)綜上，被上訴人取得之系爭債權嗣轉讓予丙○○，乃係
        為履行其事前要丙○○幫忙抓姦允諾給予全部精神賠償
        作為「酬庸」之約定，則其取得該債權，有違反社會上
        一般利益及國民道德觀念，且有背於公共秩序及善良風
        俗，依民法第72條規定應屬無效。再被上訴人取得向上
        訴人取得系爭3,600,000元之損害賠償金，亦係向上訴
        人施詐，使上訴人陷於錯誤而允給，上訴人依民法第92
        條對上開允諾為撤銷之意思表示，自屬正當；另查被上
        訴人取得之系爭款項，亦係乘上訴人於急迫、輕率或無
        經驗之際，再依當時情形亦顯失公平，為此上訴人請求
        法院減輕上訴人之上開給付，於法尚無不合。查本件原
        審以「上訴人係與丁○○於96年8月12日下午1時許發生
        性行為遭被上訴人抓姦，於當晚9時許主動邀約被上訴
        人見面，並於當晚簽發系爭本票交付予被上訴人，可知
        自上訴人與人通姦之事發覺至上訴人簽發系爭本票時，
        至少已經過8個小時以上，且該次見面係上訴人主動邀
        約，顯見上訴人就給付精神慰撫金乙事已有時間考慮，
        依上訴人自述，伊係擔心通姦乙事東窗事發，讓家人知
        道會讓家人煩惱，張揚出去會名譽掃地，希望此事能儘
        早落幕而簽發系爭4紙本票，認上訴人係出於自身利害
        權衡考量而為之行為，依當時情形並無任何被詐欺或脅
        迫之情事」云云，固非無見。惟上訴人於起訴狀（96年
        12 月25日）為上開陳述，誠因當時上訴人並未與被上
        訴人為卷內錄音譯文之通話，亦未接到丙○○存證信函
        通知系爭債權轉讓與伊，且該債權係被上訴人允諾予丙
        ○○作為「酬庸」等情。易言之，起訴時並未知悉被「
        坑」與被「騙」這回事，故才為上開陳述。另上訴人會
        主動連繫被上訴人來解決，亦係受制於不知丙○○等人
        來歷，加上受迫其等要3日內解決之時限及被帶走之裸
        身光碟困擾等因素，故為之實出於不得不如此，然就另
        一角度觀之，以上訴人之資力卻會為如此鉅額之賠償，
        此除不合常情，不亦間接證實上訴人確受被上訴人一開
        始即要5,000,000元之影響，及因時間急迫與本身輕率
        或無經驗等情所致。而上情原審並未加詳察，對上訴人
        提出並要求勘驗之錄音帶與譯文亦不進行勾稽調查。職
        是，則原審所為之判決，自難認屬正確而謂無違誤。
      (5)上訴人每月收入僅20,000餘元，如何有能力、或膽敢承
        諾給付系爭3,600,000元之非財產上損害賠償予被上訴
        人？真相確實就是上訴人為被上訴人及丙○○所共同聯
        手詐欺、脅迫，方才簽發系爭本票，故上訴人依民法第
        92條規定撤銷簽發系爭本票之意思表示後，爰為先位聲
        明主張被上訴人就系爭本票之債權並不存在。雖然原審
        以「自上訴人與人通姦之事被發覺至上訴人簽發系爭本
        票時，已經過10個小時以上」、「（簽發系爭本票）該
        次見面係上訴人主動邀約，顯見上訴人就給付精神慰撫
        金乙事已有時間考慮」之理由認定上訴人並無被詐欺、
        被脅迫之情事；但實情是，在捉姦現場，有貪污治罪條
        例、個人資料保護法、搶奪、強盜等刑案紀錄纍纍（如
        附件）的丙○○即曾基於與被上訴人共同之意思，向上
        訴人撂話，略謂「捉姦錄影光碟（按：該光碟係被非法
        侵入民宅後，被強拍裸體）隨時準備寄給你們的雙親、
        朋友或上網」、「黑、白兩道我都吃得開，限你三天內
        出面處理賠償事宜，否則會讓你全家人好看、讓你身敗
        名裂、我也會帶4、50個人到你家搶走你兒子」等語，
        因此上訴人內心恐懼萬分，深怕丙○○真的如其所言將
        裸體光碟散佈出去，及傷害無辜父母、兒子，才在極不
        情願的恐懼心理壓迫下，到台中市○○路的「風尚人文
        咖啡店」與丙○○見面而簽下系爭本票，如此怎能謂上
        訴人簽發系爭本票非出於被脅迫？此外，為被上訴人及
        其自身為脅迫行為之丙○○，竟在原審庭訊時證稱被上
        訴人未有脅迫上訴人之行為，而法院竟予採信，豈不滑
        稽？
二、被上訴人（即被告）抗辯：
  (一)、答辯之聲明：
    1.上訴及追加之訴均駁回。
    2.第二審上訴及追加之訴訴訟費用由上訴人負擔。
  (二)、陳述：
    1.被上訴人否認上訴人所稱簽發系爭4張本票有詐欺或被脅
      迫之情事。上訴人自述其與丁○○於96年8月12日下午1時
      許發生性行為，遭被上訴人抓姦，該處之鑰匙是由上訴人
      交予被上訴人使用，被上訴人當時為上訴人之配偶，自有
      自由出入該處所及處理一般家庭生活事務之權限，上訴人
      於當日晚間9時許主動邀約被上訴人見面，並於當晚簽發
      系爭4張本票交付予被上訴人（被上訴人已於96年底將系
      爭本票債權讓與丙○○），依上訴人所述過程以觀，自上
      訴人與丁○○通姦之事被發覺至上訴人簽發係爭本票時，
      實已經過10個小時以上，且該次見面係上訴人主動邀約，
      顯見上訴人就給付精神慰撫金乙事已有時間考慮，依上訴
      人自述，其係擔心通姦乙事東窗事發，讓家人知道會讓家
      人煩惱，張揚出去會名譽掃地，希望此事件能儘早落幕而
      簽發系爭本票4張等語，顯見上訴人係出於自身利害權衡
      考量而為之行為，依當時情形並無任何急迫、輕率、無經
      驗或顯失公平之處，亦無被詐欺或被脅迫之情事，上訴人
      主張依民法第92條規定撤銷發票行為之意思表示云云，顯
      然不實。原審判決駁回上訴人之訴，而為上訴人敗訴之判
      決，並無違誤。上訴人提起上訴及追加之訴，為無理由，
      答辯聲明如上所示。
    2.於本院補充答辯：
      (1)上訴人於原審起訴時原先主張依民法第74條規定請求，
        於原審言詞辯論時，當庭表明不主張民法第74條規定，
        改依民法第92條規定請求（詳原審判決理由欄第一項）
        ，原審亦已作成第一審判決，上訴人提起本件上訴，復
        主張依民法第72條規定及民法第74條規定，顯屬訴之追
        加，被上訴人不同意上訴人訴之追加，依民事訴訟法第
        466條第1項規定，其追加應不合法。
      (2)本件事實經過略為：上訴人與被上訴人原為配偶關係，
        96年8月12日下午1時許，上訴人與丁○○於嘉義宿舍內
        為性行為時為被上訴人撞見，上訴人與被上訴人當場簽
        訂離婚協議書，當日晚上9時許，上訴人主動邀約被上
        訴人於台中見面，當晚於台中簽訂精神慰撫金之系爭協
        議書及系爭4張本票，上訴人與被上訴人並於翌日即96
        年8月13日辦理離婚登記。嗣後，被上訴人因不想再與
        上訴人有所接觸，便於96年年底將系爭本票債權讓予丙
        ○○，丙○○就系爭本票聲請裁定後強制執行，上訴人
        復對丙○○提起確認本票債權不存在之訴，該訴訟目前
        仍繫屬於臺灣彰化地方法院審理中（原審97年度彰簡字
        第97號於97年7 月29日判決上訴人敗訴後，上訴人提起
        上訴，原審以97 年度簡上字第119號受理後，於97年10
        月31日準備程序中合意停止），合先敘明。
      (3)上訴人提起本件上訴，係主張原審未採其所提出之質疑
        及錄音譯文，而未於理由項下說明云云（見上訴人所呈
        上訴理由狀第二項），惟查：
        原審業已詳細調查，認定上訴人簽訂精神慰撫金之系
          爭協議書及本票時已有時間考慮，且係上訴人主動邀
          約，上訴人乃出於自身利害權衡考量而簽訂系爭協議
          書及本票，依當時情形並無任何被詐欺或脅迫之情事
          ，上訴人提出之證據亦無從證明其有任何被詐欺或脅
          迫情事，而判決駁回其訴，原審認定並無任何違誤，
          上訴人仍執陳詞提起本件上訴，然觀諸其主張均係出
          於上訴人主觀臆測，並未提出任何證據證明，實屬空
          言，而其提出之錄音帶譯文亦無從證明上訴人簽訂系
          爭協議書及本票有何受詐欺、脅迫情事，其主張誠無
          足採。
        再者，系爭精神慰撫金協議書內容業已明確記載：「
          本人甲○○於96年8月12日在嘉義市○○路469號7樓
          與丁○○發生性關係為配偶乙○○撞見，今願支付新
          台幣參佰陸拾萬元整（開立本票4張0000000~000000
          0）為精神賠償…立協議書人：甲○○、乙○○」（
          見原審卷12頁上訴人起訴狀所附證物）等語，顯見系
          爭精神慰撫金確係上訴人與被上訴人間之約定，被上
          訴人因上訴人發生外遇及通姦，違背婚姻忠實義務，
          請求上訴人給付精神慰撫金亦屬正當，上訴人主張被
          上訴人於抓姦前已將專屬被上訴人之非財產上損害賠
          償請求權讓與丙○○云云 (見上訴理由狀第五、六項
          )，被上訴人嚴正否認之，上訴人空言主張復未舉證
          證明，其主張並非事實，亦屬無據。
      (4)關於上訴人追加民法第72條及第74條規定為本件請求依
        據乙節：
        被上訴人前已表示不同意上訴人追加民法第72條及第
          74條規定為本件請求，詳如前第一項所述。退言之，
          縱鈞院認定上訴人所為訴之追加係屬合法，依民事訴
          訟法第277條規定，關於上訴人與被上訴人間簽訂系
          爭協議書及本票，有何違背善良風俗之情事而該當民
          法第72條之要件，抑或是被上訴人有何利用其急迫、
          輕率、無經驗而使其簽發系爭本票，及依當時情形有
          何顯失公平之情形，以符合民法第74條之構成要件等
          ，均應由上訴人舉證，上訴人就此未為舉證，其主張
          誠屬無據。
        再者，上訴人並非於抓姦時當場簽下系爭協議書，而
          係經過幾個小時之仔細考慮後，主動邀約被上訴人見
          面，並簽立系爭協議書及本票，上訴人簽發系爭本票
          並無任何出於急迫之情形。何況，上訴人為成年人，
          並於公司任職具有社會經驗，對於簽發本票後自身將
          負擔發票人之責任，應有清楚認識，自不得事後復藉
          詞主張係因輕率、無經驗而推諉其應負之責任。上訴
          人於起訴狀亦已自述其係擔心通姦乙事東窗事發，讓
          家人知道會讓家人煩惱、張揚出去會名譽掃地，希望
          此事件能儘早落幕而簽發系爭本票等語（見起訴狀第
          2頁倒數第11行以下），顯見上訴人係出於自身利害
          權衡考量而為之行為，依當時情形並無任何顯失公平
          之處，上訴人主張依民法第74條規定減輕其給付云云
          ，亦屬無據。
      (5)上訴人於離婚後，對被上訴人先是按月支付10,000元之
        生活費，但僅支付四個月，之後即以諸多理由拖延付款
        （在民事上訴庭中審判長提及方知其意圖是拖過通姦告
        訴追訴期），被上訴人見上訴人絲毫未有遵守協議，於
        96年11月中旬將系爭3,600,000元之本票債權轉讓予丙
        ○○由其代為處理，因期間小孩監護權是由被上訴人行
        使，但暫居上訴人家中，但上訴人及其父母於同年12月
        中旬飭令被上訴人帶回台中，當場並要求被上訴人簽下
        「小孩領回書」，纏訟官司至今上訴人未敢提及這等將
        小孩視為「物品」的行徑，反而口口聲聲說自己是獨子
        …試問獨子就能通姦並仗錢勢欺人？
      (6)拖過通姦追訴期之後，上訴人與丁○○（即上訴人之外
        遇對象）對被上訴人以及丙○○等人提出多項刑事及民
        事訴訟（刑事部份，業經臺灣臺中地方法院檢察署檢察
        官97年度偵字第10782號及97年度偵字第12764號為不起
        訴處分，上訴人對該不起訴處分提起之再議聲請，已遭
        臺灣高等法院臺中分院檢察署97年10月31日97年度上聲
        字第1954號處分書駁回其再議確定），欲以誣陷被上訴
        人與丙○○等人詐欺、恐嚇、侵入、強制等意圖推翻（
        賴掉）原先之系爭協議，亦試圖以此種方式對被上訴人
        施壓（確實也造成被上訴人精神上相當多的壓力及經濟
        負擔），上訴人提及與被上訴人積極和解中，卻在開庭
        時宣稱丙○○進行不斷恐嚇騷擾行為，卻又不敢提出電
        話錄音（上訴人及外遇對象丁○○皆會錄音取證），亦
        不願傳丙○○當庭由法官詢問，連簡單的証明通聯記錄
        都未曾向電信業者調閱舉證，試問一、不主動聯絡。二
        、當被上訴人委託與其聯絡又說是恐嚇騷擾，這樣如何
        和解? 這是積極和解? 根本是搪塞之詞。
      (7)上訴人在訴訟中皆表示自己收入有限經濟能力不佳，無
        法負擔3,600,000元之精神賠償，卻又提起多項訴訟，
        且一審敗訴後皆如同此案提起上訴，其聘請之律師費用
        驚人，正顯示其財力雄厚，另上訴人95年度結算所得利
        息所得為127,223元（見本院卷155頁之上訴人95年度綜
        合所得稅各類所得資料清單），以當時最高利息方式「
        定存」推算，至少有6百萬元以上之存款，96年度利息
        所得卻降為19,456元（見本院卷156頁之上訴人96年度
        綜合所得稅各類所得資料清單），顯然是在拖延通姦告
        訴期間進行俗稱「脫產」之詐欺行為。至於上訴人於訴
        訟中自述每月薪資為20,000出頭此點（上訴人是於95年
        11月份到職），95度新資申報僅為13,500元，足見申報
        不實所說不足為信，且95年原來一個多月薪資報繳僅13
        ,500 元，96年卻平均每月為23,419元，顯而易見上訴
        人是以操控報繳申報之所得金額，為將來違反協議（賴
        賬）、提出多項訴訟作準備。
三、兩造所不爭執之事實：
  (一)、被上訴人與上訴人原為夫妻關係，兩人於96年8月13日辦
      理離婚登記（見原審卷8、9頁之戶籍謄本） 。
  (二)、96年8月12日中午1時許，上訴人在嘉義市○○路469號7樓
      宿舍內，與丁○○赤身裸體於床上，為被上訴人及丙○○
      等人，未會同警方，發現並錄影存證。
  (三)、上訴人於96年8月12日晚上9時許打電話約被上訴人見面。
      當晚10時許，兩造與丙○○共三人，在台中市○○路上之
      「風尚人文咖啡館」見面，上訴人與被上訴人當場簽訂精
      神慰撫金之系爭協議書（見原審卷12頁），上訴人並簽發
      系爭4張本票（見原審卷13、14頁之票號TH0000000、TH00
      00000、TH0000000、TH0000000，金額各900,000元本票4
      張）。
  (四)、被上訴人未對上訴人及丁○○提出通姦罪之告訴。
  (五)、上訴人及丁○○對被上訴人及丙○○等人提起涉犯刑法恐
      嚇、強制、恐嚇取財、詐欺、侵入住宅及妨害秘密等罪之
      告訴，業經臺灣臺中地方法院檢察署檢察官97年度偵字第
      10782號及97年度偵字第12764號為不起訴處分，上訴人對
      該不起訴處分提起之再議聲請，亦經臺灣高等法院臺中分
      院檢察署97年10月31日97年度上聲字第1954號處分書駁回
      其再議確定（見原審卷143至152頁）。
  (六)、被上訴人有於97年1月15日之前將系爭本票債權轉讓丙○
      ○，而上訴人在97年1月15日後之一、二日收受丙○○以
      存證信函將該本票債權讓與之通知（見原審卷54至56頁）
      。
  (七)、系爭4張本票丙○○以其名義向原審法院聲請本票強制執
      行（見原審97年度票字第75號裁定）。
四、兩造所爭執之事實：
  (一)、上訴人是否受詐欺、脅迫而簽發系爭本票？上訴人主張依
      民法第92條規定撤銷簽發系爭本票之意思表示，是否有理
      由？97年1、2月間上訴人與被上訴人電話內容（含系爭錄
      音帶譯文）是否足證被上訴人丙○○合議脅迫上訴人之內
      容？
  (二)、上訴人主張本件有民法第72條規定之適用，是否有理由？
      97年1、2月間上訴人與被上訴人電話內容（含系爭錄音帶
      譯文）是否足證被上訴人丙○○合議將抓姦的慰撫金當作
      委任契約之酬庸等內容，是否違反公序良俗？
  (三)、上訴人主張依民法第74條規定減輕免除上訴人於超過600,
      000元之給付，是否有理由？
五、本院判斷：
  (一)、先位之訴即上訴人請求確認被上訴人對上訴人3,600,000
      元之損害賠償請求權不存在部分是否有理？茲分述如下：
    1.上訴人是否受詐欺、脅迫而簽發系爭本票？上訴人主張依
      民法第92條規定撤銷簽發系爭本票之意思表示，是否有理
      由？
      (1)依民事訴訟法第277條本文規定：「當事人主張有利於
        己之事實者，就其事實有舉證之責任。」，是上訴人自
        應就其簽發系爭本票係被詐欺或被脅迫等構成要件應負
        舉證責任。
      (2)上訴人之主張雖提出系爭4張本票、協議書、協議離婚
        書（見原審卷11、12頁）等影本為證，並請求傳喚證人
        丁○○作證。然兩造於事發當日即96年8月12日晚間10
        時許，在台中市○○路「風尚人文咖啡館」簽立系爭4
        張本票、協議書時，丁○○並不在場，業經証人丁○○
        於原審到庭証述在卷（見原審卷65頁），且為兩造所不
        爭（兩造與丙○○共三人在場），丁○○自無從知悉上
        訴人有無遭受詐欺或被脅迫之情事。另證人丙○○亦於
        原審證稱上訴人簽發系爭4張本票當時，並無被詐欺或
        被脅迫之情事等語（見原審卷66頁）。次查，上訴人自
        陳其與丁○○於96年8月12日下午1時許發生性行為而遭
        被上訴人抓姦，其後係上訴人於當日晚間9時許主動邀
        約被上訴人見面，並於當晚簽發系爭4張本票交付予被
        上訴人，可知自上訴人與人通姦之事被發覺至上訴人簽
        發系爭本票時，至少已經過8個小時以上，且該次見面
        係上訴人主動邀約，顯見上訴人就給付精神慰撫金乙事
        已有時間考慮，再依上訴人自述「其係擔心通姦乙事東
        窗事發，讓家人知道會讓家人煩惱，張揚出去會名譽掃
        地，希望此事件能儘早落幕而簽發系爭4張本票」等語
        ，顯見上訴人係出於自身利害權衡考量而為之行為，依
        當時情形並無任何被詐欺或被脅迫之情事。至於上訴人
        辯稱：【上訴人於起訴狀（96年12月25日）為上開「其
        係擔心通姦乙事東窗事發，讓家人知道會讓家人煩惱，
        張揚出去會名譽掃地，希望此事件能儘早落幕而簽發系
        爭4張本票」等陳述，誠因當時上訴人並未與被上訴人
        為卷內錄音譯文之通話，亦未接到丙○○存證信函通知
        系爭債權轉讓與伊，且該債權係被上訴人允諾予丙○○
        作為「酬庸」等情。易言之，起訴時並未知悉被「坑」
        與被「騙」這回事，故才為上開陳述】云云，核係上訴
        人事後之辯詞，且上訴人所提出之上訴人與被上訴人為
        卷內錄音譯文之通話，並不能證明上訴人有受詐欺、脅
        迫之情事，而丙○○雖以存證信函通知系爭債權轉讓與
        伊，但上訴人並不能證明該債權係被上訴人允諾予丙○
        ○作為「酬庸」等情，質言之，均不能推翻上訴人前之
        自述「其係擔心通姦乙事東窗事發，讓家人知道會讓家
        人煩惱，張揚出去會名譽掃地，希望此事件能儘早落幕
        而簽發系爭4張本票」等語，一併明。
      (3)系爭精神慰撫金協議書內容業已明確記載：「本人甲○
        ○於96年8月12日在嘉義市○○路469號7樓與丁○○發
        生性關係為配偶乙○○撞見，今願支付新台幣參佰陸拾
        萬元整（開立本票4張0000000~0000000）為精神賠償…
        立協議書人：甲○○、乙○○」（見原審卷12頁）等語
        ，顯見系爭精神慰撫金確係上訴人與被上訴人間之約定
        ，被上訴人因上訴人發生外遇及通姦，違背婚姻忠實義
        務，請求上訴人給付精神慰撫金係屬正當權利之行使。
        上訴人雖主張：【被上訴人於抓姦前已將專屬被上訴人
        之非財產上損害賠償請求權讓與丙○○，約定作為丙○
        ○幫其抓姦之「酬庸」，以規避民法第195條第2項之規
        定】云云（見上訴理由狀第五、六項），並提出兩造通
        話錄音譯文（見原審卷44至51頁）、債權轉讓書、存證
        信函（見原審卷54至56頁）等為證。惟為被上訴人所堅
        詞否認，而其提出之錄音帶譯文尚無從證明上訴人簽訂
        系爭協議書及本票有何受詐欺、脅迫情事，上訴人以主
        觀臆測之主張，復未舉證證明，其主張自屬無據。
      (4)況上訴人及丁○○對被上訴人及丙○○等人提起涉犯刑
        法恐嚇、強制、恐嚇取財、詐欺、侵入住宅及妨害秘密
        等罪之告訴，業經臺灣臺中地方法院檢察署檢察官97年
        度偵字第10782號及97年度偵字第12764號為不起訴處分
        ，上訴人對該不起訴處分提起之再議聲請，亦經臺灣高
        等法院臺中分院檢察署97年10月31日97年度上聲字第19
        54號處分書駁回其再議確定（見原審卷143至152頁）。
        尤徵上訴人之主張為不可採。
      (5)此外，上訴人復未能證明其簽發系爭4張本票有何被詐
        欺或被脅迫之情事，故上訴人主張之事實不足採信。從
        而，上訴人主張係受詐欺、脅迫而簽發系爭本票，依民
        法第92條規定撤銷簽發系爭本票之意思表示，請求確認
        被上訴人對上訴人3,600,000元之損害賠償請求權不存
        在，自屬無據，為無理由。
      (6)至於被上訴人雖直承有於97年1月15日之前將系爭本票
        債權轉讓丙○○，而上訴人在97年1月15日後之一、二
        日收受丙○○以存證信函將該本票債權讓與之通知（見
        原審卷54至56頁）。惟被上訴人辯稱：「上訴人與被上
        訴人於96年8月13日辦理離婚登記後，被上訴人因不想
        再與上訴人有所接觸，便於96年年底將系爭本票債權讓
        予丙○○，以便由丙○○出面向上訴人催討，如果催討
        到錢，要給被上訴人」等語（見本院卷163頁），而丙
        ○○就系爭本票聲請裁定後強制執行（原審97年度票字
        第75號裁定），上訴人復對丙○○提起確認本票債權不
        存在之訴，該訴訟目前仍繫屬於臺灣彰化地方法院審理
        中（原審97年度彰簡字第97號於97年7月29日判決上訴
        人敗訴後，上訴人提起上訴，原審以97年度簡上字第11
        9號受理後，於97年10月31日準備程序中合意停止），
        業據本院依職權調取原審97年度彰簡字第97號及97年度
        簡上字第119號卷核閱無訛，惟並不影響本件判決結果
        之認定，併予明。
    2.上訴人主張本件有民法第72條規定之適用，是否有理由？
      (1)上訴人主張：【惟本件令人不解者，乃被上訴人為儘速
        達成與上訴人離婚、取得小孩監護權、扶養費等利益，
        竟將專屬於其個人所能獨享得向上訴人索取之慰撫金，
        竟於事先與丙○○達成協議，將此部分金額歸丙○○所
        有以為酬庸，由此顯示本件被上訴人於精神上並未受有
        任何損害，既無損害而要之數額竟亦高達4,380,000元
        。又該酬庸之取得，被上訴人與丙○○幾乎係以「坑」
        、「騙」、「拐」與不管上訴人死活之方式為之。其等
        之上開約定，自有違反社會上一般利益及國民道德觀念
        ，且有背於公共秩序及善良風俗，依民法第72條規定應
        屬無效】云云。惟被上訴人辯稱：【依民事訴訟法第27
        7條規定，關於上訴人與被上訴人間簽訂系爭協議書及
        本票，有何違背善良風俗之情事而該當民法第72條之要
        件，應由上訴人舉證，上訴人就此未為舉證，其主張誠
        屬無據】等語。
      (2)查上訴人並非於抓姦時當場簽下系爭協議書，而係經過
        幾個小時之仔細考慮後，主動邀約被上訴人見面，並簽
        立系爭協議書及本票，上訴人簽發系爭本票並無任何出
        於急迫之情形，已如上述。況上訴人為成年人，並於公
        司任職具有社會經驗，對於簽發本票後自身將負擔發票
        人之責任，應有清楚認識，自不得事後復藉詞主張系爭
        協議書之約定有違反社會上一般利益及國民道德觀念，
        且有背於公共秩序及善良風俗，而推諉其應負之責任。
        上訴人於起訴狀亦已自述其係擔心通姦乙事東窗事發，
        讓家人知道會讓家人煩惱、張揚出去會名譽掃地，希望
        此事件能儘早落幕而簽發系爭本票等語（見起訴狀第2
        頁倒數第11行以下），顯見上訴人係出於自身利害權衡
        考量而為之行為，而如上述，被上訴人請求上訴人給付
        精神慰撫金亦屬正當權利之行使，被上訴人並依系爭協
        議書之約定，未對上訴人及丁○○提出通姦罪之告訴。
        且被上訴人並無如上訴人所主張之【被上訴人於抓姦前
        已將專屬被上訴人之非財產上損害賠償請求權讓與丙○
        ○，約定作為丙○○幫其抓姦之「酬庸」，以規避民法
        第195條第2項之規定云云】之情形。另上訴人其提出之
        錄音帶譯文尚無從證明上訴人簽訂系爭協議書及本票有
        何違背善良風俗之情事，上訴人以主觀臆測之主張，復
        未舉證證明，其主張自屬無據。
      (3)從而，上訴人主張依民法第92條規定，訴請確認被上訴
        人對上訴人3,600,000元之損害賠償請求權不存在，亦
        屬無理。
  (二)、備位之訴即上訴人主張依民法第74條規定減輕免除上訴人
      於超過600,000元之給付，即請求「確認被上訴人對上訴
      人3,600,000元之損害賠償，其中超過600,000元部分之請
      求權不存在」是否有理？
    1.上訴人主張：【上訴人僅因通姦，而被上訴人要求上訴人
      賠償伊精神損害3,600,000元，與時下一般通姦案件之善
      後處理，賠償金額約為600,000元比較，高出甚多。則被
      上訴人取得該賠償，亦係趁上訴人急迫（因被上訴人限案
      發後3日內解決、將裸照光碟帶走、上訴人亦不知丙○○
      等人之身份）、輕率或無經驗（不知當時通姦事後處理約
      600,000元左右之行情、又被上訴人一開價就是要上訴人
      賠5,000,000元）。又上訴人為3,600,000元之給付，依當
      時情形亦顯失公平（在上訴人簽下協議書與系爭3,600,00
      0元本票前，被上訴人已自丁○○取得780,000元之精神損
      害金；而該3,600,000元係被上訴人於事前答應全部給予
      丙○○之辦事「酬庸」，由此亦證本件上訴人之通姦行為
      並未使被上訴人之精神受到傷害）。故上訴人依上開規定
      請求確認超過600,000元之損害賠償金不存在（即減輕為
      60萬元），於法應無不合】云云。惟被上訴人辯稱：【依
      民事訴訟法第277條規定，關於上訴人與被上訴人間簽訂
      系爭協議書及本票，被上訴人有何利用其急迫、輕率、無
      經驗而使其簽發系爭本票，及依當時情形有何顯失公平之
      情形，以符合民法第74條之構成要件等，應由上訴人舉證
      ，上訴人就此未為舉證，其主張誠屬無據】等語。
    2.查上訴人並非於抓姦時當場簽下系爭協議書，而係經過幾
      個小時之仔細考慮後，主動邀約被上訴人見面，並簽立系
      爭協議書及本票，上訴人簽發系爭本票並無任何出於急迫
      之情形。何況，上訴人為成年人，並於公司任職具有社會
      經驗，對於簽發本票後自身將負擔發票人之責任，應有清
      楚認識，自不得事後復藉詞主張係因輕率、無經驗而推諉
      其應負之責任。上訴人於起訴狀亦已自述其係擔心通姦乙
      事東窗事發，讓家人知道會讓家人煩惱、張揚出去會名譽
      掃地，希望此事件能儘早落幕而簽發系爭本票等語（見起
      訴狀第2頁倒數第11行以下），顯見上訴人係出於自身利
      害權衡考量而為之行為，依當時情形並無任何顯失公平之
      處。
    3.而如上述，被上訴人請求上訴人給付精神慰撫金亦屬正當
      權利之行使，且被上訴人並無如上訴人所主張之【被上訴
      人於抓姦前已將專屬被上訴人之非財產上損害賠償請求權
      讓與丙○○，約定作為丙○○幫其抓姦之「酬庸」，以規
      避民法第195條第2項之規定云云】之情形。而按維持夫妻
      忠實義務本屬無價，亦無可以量化，且違背夫妻忠實義務
      之通姦案件之善後處理，其賠償金額即精神慰撫金亦無一
      致標準，應視具體個案而論，上訴人主張違背夫妻忠實義
      務精神慰撫金其賠償金額其金額約為600,000元云云，核
      係上訴人個人主觀臆測之詞，從而，被上訴人與上訴人約
      定精神慰撫金3,600,000元亦無任何顯失公平之處。
    4.再者，如上述，上訴人及丁○○對被上訴人及丙○○等人
      提起涉犯刑法恐嚇、強制、恐嚇取財、詐欺、侵入住宅及
      妨害秘密等罪之告訴，業經臺灣臺中地方法院檢察署檢察
      官97年度偵字第10782號及97年度偵字第12764號為不起訴
      處分，上訴人對該不起訴處分提起之再議聲請，亦經臺灣
      高等法院臺中分院檢察署97年10月31日97年度上聲字第19
      54號處分書駁回其再議確定，益徵上訴人主張：【被上訴
      人取得該賠償，亦係趁上訴人急迫（因被上訴人限案發後
      3日內解決、將裸照光碟帶走、上訴人亦不知丙○○等人
      之身份）、輕率或無經驗（不知當時通姦事後處理約600,
      000元左右之行情、又被上訴人一開價就是要上訴人賠5,
      000,000元）】云云，委無可取。
    5.至於上訴人主張：「被上訴人已對丁○○要得780,000元
      之精神損害賠償金。依最高法院19年上字第1202號判例意
      旨，被上訴人對丁○○取得上開賠償金後，嚴格來說，被
      上訴人理應不得再對上訴人請求，即便被上訴人要再向上
      訴人請求賠償者，上開金額亦應包括算在整個損害賠償範
      圍內，亦即上訴人應將該金額扣除後，而被上訴人仍有損
      害未填補者，被上訴人僅得就該部分請求」云云，並提出
      96 年8月12日之被上訴人與丁○○之協議書、本票（金額
      720,0 00元）為證（見原審卷52、53頁）。惟查丁○○與
      被上訴人上述協議書，係丁○○與上訴人因相姦行為所應
      負之非財產上損害賠償責任，核與上訴人應負之通姦行為
      所應負之非財產上損害賠償責任，本屬二事，亦無扣除問
      題，故上訴人此部分主張，亦無可採。
    6.綜上所述，上訴人主張依民法第74條規定減輕其給付云云
      ，亦屬無據。從而，上訴人請求「確認被上訴人對上訴人
      3,600,000元之損害賠償，其中超過600,000元部分之請求
      權不存在」亦無理由。
  (三)、綜上所述，上訴人其先位之訴即依民法第92條、72條規定
      請求「確認被上訴人對上訴人3,600,000元之損害賠償請
      求權不存在」部分為無理由；其備位之訴即上訴人主張依
      民法第74條規定減輕免除上訴人於超過600,000元之給付
      ，即請求「確認被上訴人對上訴人3,600,000元之損害賠
      償，其中超過600,000元部分之請求權不存在」亦無理由
      。原審就先位之訴即上訴人依民法第92條請求「確認被上
      訴人對上訴人3,600,000元之損害賠償請求權不存在」部
      分判決駁回其訴，核無不合。上訴意旨仍執前詞指摘原判
      決此部分不當，聲明廢棄改判，為無理由，應予駁回。另
      上訴人追加之訴，即上訴人其先位之訴其中依民法72條規
      定請求「確認被上訴人對上訴人3,600,000元之損害賠償
      請求權不存在」部分，及其備位之訴即上訴人主張依民法
      第74條規定請求「確認被上訴人對上訴人3,600,000元之
      損害賠償，其中超過600,000元部分之請求權不存在」部
      分亦均無理由，應一併駁回之。
六、又本件事證已臻明確，兩造其餘主張或攻擊防禦方法並其他
    證據資料，對本件判決結果並無影響，毋庸審酌之，附此敘
    明。
七、據上論結，本件上訴及追加之訴均為無理由，依民事訴訟法
    第449條第1項、第78條，判決如主文。
中    華    民    國    98    年    2     月    4     日
                  民事第一庭    審判長法  官  吳火川
                                      法  官  饒鴻鵬
                                      法  官  胡景彬
以上正本係照原本作成。
上訴人得上訴。
如對本判決上訴，須於收受判決送達後二十日內向本院提出上訴
書狀，其未表明上訴理由者，應於提出上訴後二十日內向本院提
出上訴理由書（須按他造人數附具繕本）。
上訴時應提出委任律師為訴訟代理人之委任狀。具有民事訴訟法
第四百六十六條之一第一項但書或第二項之情形為訴訟代理人者
，另應附具律師及格證書及釋明委任人與受任人有該條項所定關
係之釋明文書影本。
                                       書記官  劉建智
中    華    民    國    98    年    2     月    6     日
                                                      Ｅ
附表：
  票號分別為TH0000000、TH0000000、TH0000000、TH0000000，
  發票日與到期日均為96年8月12日、金額各900,000元之本票
  4張。


司法院資訊處製作；財團法人民間司法改革基金會備份。
